ACORDAO-COMPLETO-2541422

ACÓRDÃO 3717/2022 ATA 23/2022 - PRIMEIRA CÂMARA

VISTOS, relatados e discutidos estes autos de tomada de contas especial instaurada pelo Ministério do Turismo em nome de Dorival Sandrini, ex-prefeito de Cajobi/SP, em razão da não comprovação da regular aplicação dos recursos repassados pela União, por meio do Convênio 01312/2009, que tinha por objeto a "Festa de Reveillon".
ACORDAM os Ministros do Tribunal de Contas da União, reunidos em sessão da 1ª Câmara, ante as razões expostas pelo relator, e com fundamento nos arts. 1º, inciso I, 16, inciso III, alíneas "b" e "c", 19, 23, inciso III, 26 e 28, inciso II, da Lei 8.443/1992 c/c os arts. 214, inciso III, alínea "a", e 215 a 217 do Regimento Interno, em: 
9.1. considerar revel o responsável Dorival Sandrini;
9.2. julgar irregulares as contas de Dorival Sandrini, condenando-o ao pagamento da importância a seguir especificada, com a fixação do prazo de quinze dias, a contar da notificação, para comprovar, perante o Tribunal, o recolhimento da dívida aos cofres do Tesouro Nacional, atualizada monetariamente e acrescida dos juros de mora, calculados a partir da data indicada até a data do recolhimento, na forma prevista na legislação em vigor;
	Data de ocorrência
	Valor histórico (R$) 

	12/01/2010
	144.000,00

9.3. autorizar, desde logo, a cobrança judicial da dívida, caso não atendida as notificações;
9.4. autorizar, caso requerido e se o processo não tiver sido remetido para cobrança judicial, o parcelamento da dívida em até 36 (trinta e seis) parcelas mensais e consecutivas;
9.5. fixar o vencimento da primeira parcela em quinze dias, a contar do recebimento da notificação, e os das demais a cada 30 dias, devendo incidir sobre cada valor mensal os correspondentes acréscimos legais, na forma prevista na legislação em vigor;
9.6. alertar o responsável que, em caso de parcelamento da dívida, a falta de pagamento de qualquer parcela importará no vencimento antecipado do saldo devedor;
9.7. encaminhar cópia da presente deliberação ao Ministério do Turismo, ao responsável e à Procuradoria da República no Estado de São Paulo, com a informação de que o Relatório e o Voto que a fundamentam estão disponíveis para consulta no endereço www.tcu.gov.br/acordaos.

Tomada de Contas Especial instaurada pelo Ministério do Turismo em nome de Dorival Sandrini, ex-prefeito de Cajobi/SP, em razão da não comprovação da regular aplicação dos recursos repassados pela União, por meio do Convênio 01312/2009, que tinha por objeto a Festa de Reveillon.

Primeira Câmara

Município de Cajobi/SP

3. Responsável: Dorival Sandrini (XXX.506.818-XX)

13.1. Ministros presentes: Vital do Rêgo (na Presidência), Walton Alencar Rodrigues, Benjamin Zymler e Jorge Oliveira (Relator).
13.2. Ministro-Substituto presente: Augusto Sherman Cavalcanti.

JORGE OLIVEIRA

Adoto como parte do relatório a instrução elaborada no âmbito da Secretaria de Controle Externo de Tomada de Contas Especial (peça 91) , aprovada por suas instâncias superiores (peças 92 e 93) :
"INTRODUÇÃO
	Cuidam os autos de tomada de contas especial (TCE) instaurada pelo Ministério do Turismo, em desfavor de Dorival Sandrini (CPF: XXX.506.818-XX) , motivada pela ausência de comprovação da regular aplicação dos recursos repassados pela União por força do Convênio 01312/2009 (peça 5) , registro Siafi 713299, firmado entre aquela Pasta e o Município de Cajobi/SP, tendo por objeto o evento denominado como "Festa de Reveillon".
HISTÓRICO
	Em 27/6/2019, com fundamento na IN/TCU 71/2012, alterada pela IN/TCU 76/2016 e DN/TCU 155/2016, o dirigente do Ministério do Turismo autorizou a instauração da tomada de contas especial (peça 67) . O processo foi registrado no sistema e-TCE como número 1889/2020.
	O Convênio 01312/2009, registro Siafi 713299, foi firmado no valor de R$ 150.000,00, sendo R$ 144.000,00 à conta do concedente e R$ 6.000,00 referentes à contrapartida do convenente. Teve vigência de 20/11/2009 a 15/2/2010, com prazo para apresentação da prestação de contas em 16/3/2010. Os repasses efetivos da União totalizaram R$ 144.000,00 (peça 8) .
	A prestação de contas e complementações enviadas foram analisadas por meio dos documentos constantes nas peças 19, 28, 32, 47, 48 e 62.
	O fundamento para a instauração da TCE, conforme consignado na matriz de responsabilização elaborada pelo tomador de contas, foi a constatação da seguinte irregularidade:
Não comprovação da execução física e/ou financeira do objeto do convênio. Não comprovou com fotos e/ou filmagens a infraestrutura do evento e o item de contratação de seguranças. Não apresentou contrato de exclusividade. Não apresentou notas fiscais devidamente preenchidas. Não enviou cópia dos cheques utilizados.
	O responsável arrolado na fase interna foi devidamente comunicado e, diante da ausência de justificativas suficientes para elidir a irregularidade e da não devolução dos recursos, instaurou-se a presente TCE.
	No relatório (peça 73) , o tomador de contas concluiu que o prejuízo importaria no valor original de R$ 144.000,00, imputando-se a responsabilidade a Dorival Sandrini, Prefeito na gestão 2009-2012, na condição de gestor dos recursos.
	Em 28/10/2020, a Controladoria-Geral da União emitiu o relatório de auditoria (peça 76) , em concordância com o relatório do tomador de contas. O certificado de auditoria e o parecer do dirigente do órgão de controle interno concluíram pela irregularidade das presentes contas (peças 77 e 78) .
	Em 6/11/2020, o ministro responsável pela área atestou haver tomado conhecimento das conclusões contidas no relatório e certificado de auditoria, bem como do parecer conclusivo do dirigente do órgão de controle interno, manifestando-se pela irregularidade das contas e determinando o encaminhamento do processo ao Tribunal de Contas da União (peça 79) .
	Na instrução inicial (peça 84) , examinando-se os elementos presentes nos autos, concluiu-se pela necessidade de realização de citação para as irregularidades a seguir descritas. 
Irregularidade 1: não comprovação da execução física do objeto do convênio.
	Evidências da irregularidade: documentos técnicos presentes nas peças 19, 32 e 47.
	Normas infringidas: Art. 37, caput, c/c o art. 70, parágrafo único, da Constituição Federal de 1988; art. 93, do Decreto-lei 200, de 25 de fevereiro de 1967; art. 50, §3º, da Portaria Interministerial 127/2008, e Termo do Convênio.
	Débito relacionado ao responsável Dorival Sandrini (CPF: XXX.506.818-XX) :
	Data de ocorrência
	Valor histórico (R$) 
	Identificador

	12/1/2010
	69.120,00
	D1

		Cofre credor: Tesouro Nacional.
		Responsável: Dorival Sandrini (CPF: XXX.506.818-XX) .
	- Conduta: não apresentar imagens (fotografias ou filmagens) ou outros documentos que provassem a execução dos itens previstos no plano de trabalho e pagos com recursos do convênio.
	- Nexo de causalidade: a não apresentação de documentos que comprovassem a execução dos itens previstos no plano de trabalho resultou na presunção de dano ao erário.
	- Culpabilidade: não há excludentes de ilicitude, de culpabilidade e de punibilidade; é razoável supor que o responsável tinha consciência da ilicitude de sua conduta; era exigível conduta diversa da praticada, qual seja, comprovar por meio de documentos a efetiva execução de todos os itens previstos no plano de trabalho.
	- Encaminhamento: citação.
Irregularidade 2: ausência de comprovação de que as empresas que não detinham direitos de exclusividade, contratadas irregularmente por inexigibilidade, pagaram o cachê de bandas ou cantores que realizaram o evento.
	Evidências da irregularidade: documentos técnicos presentes nas peças 41, 48 e 62.
	Normas infringidas: Art. 70, parágrafo único, da Constituição Federal de 1988; art. 93, do Decreto-lei 200, de 25 de fevereiro de 1967; art. 50, §3º, da Portaria Interministerial 127/2008, Acórdão 96/2008-TCU-Plenário, Acórdão 1435/2017-TCU-Plenário e Termo do Convênio, cláusula terceira, item II, "ll" e "mm".
	Débito relacionado ao responsável Dorival Sandrini (CPF: XXX.506.818-XX) :
	Data de ocorrência
	Valor histórico (R$) 
	Identificador

	12/1/2010
	52.800,00
	D2

		Cofre credor: Tesouro Nacional.
		Responsável: Dorival Sandrini (CPF: XXX.506.818-XX) .
	- Conduta: não apresentar documentos bancários, notas fiscais e recibos (ou outros documentos equivalentes) emitidos em nome das bandas e cantores e assinados por seus representantes legais ou pelos seus empresários exclusivos, sendo essa representação ou exclusividade registrada em cartório.
	- Nexo de causalidade: a não apresentação de documentos bancários, notas fiscais e  recibos (ou outros documentos equivalentes) emitidos em nome das bandas e cantores e assinados por seus representantes legais ou pelos seus empresários exclusivos impediu comprovação do nexo causal entre os recursos federais transferidos e os pagamentos efetuados, visto que não se provou que os valores pagos ao intermediário contratado efetivamente foi repassado as banda e artistas que realizaram shows, resultando em presunção de prejuízo ao erário.
	- Culpabilidade: não há excludentes de ilicitude, de culpabilidade e de punibilidade; é razoável supor que o responsável tinha consciência da ilicitude de sua conduta; era exigível conduta diversa da praticada, qual seja, assegurar que as bandas e cantores que se apresentaram no evento efetivamente receberam o valor dos pagamentos especificados no plano de trabalho.
	- Encaminhamento: citação.
Irregularidade 3: não comprovação da execução financeira do objeto do convênio.
	Evidências da irregularidade: documentos técnicos presentes nas peças 41, 48 e 62.
	Normas infringidas: Art. 37, caput, c/c o art. 70, parágrafo único, da Constituição Federal de 1988; art. 93, do Decreto-lei 200, de 25 de fevereiro de 1967; art. 50, §3º, da Portaria Interministerial 127/2008, e Termo do Convênio, cláusula sétima. 
	Débitos relacionados ao responsável Dorival Sandrini (CPF: XXX.506.818-XX) :
	Data de ocorrência
	Valor histórico (R$) 
	Identificador

	12/1/2010
	69.120,00
	D1

	12/1/2010
	22.080,00
	D3

		Cofre credor: Tesouro Nacional.
		Responsável: Dorival Sandrini (CPF: XXX.506.818-XX) .
	- Conduta: não comprovar o nexo de causalidade entre os recursos transferidos e as despesas efetuadas.
	- Nexo de causalidade: a ausência de documentos que comprovassem a execução financeira dos itens previstos no plano de trabalho resultou na presunção de dano ao erário.
	- Culpabilidade: não há excludentes de ilicitude, de culpabilidade e de punibilidade; é razoável supor que o responsável tinha consciência da ilicitude de sua conduta; era exigível conduta diversa da praticada, qual seja, comprovar por meio de documentos a efetiva execução física e financeira de todos os itens previstos no plano de trabalho.
	- Encaminhamento: citação.
	Ordenada as citações propostas (peça 86) , foi encaminhado ao responsável o Ofício 72386/2021-Seproc (peça 88) , entregue no endereço do responsável informado na base de dados da Receita Federal do Brasil, custodiada pelo TCU, em 18/1/2022 (peça 89) .
	Conforme Despacho de Conclusão das Comunicações Processuais (peça 90) , as providências inerentes às comunicações processuais foram concluídas.
	Transcorrido o prazo regimental para apresentação de alegações de defesa em 2/2/2022, o responsável Dorival Sandrini permaneceu silente, caracterizando sua revelia, nos termos do art. 12, § 3º, da Lei 8.443/1992.
ANÁLISE DOS PRESSUPOSTOS DE PROCEDIBILIDADE DA IN/TCU 71/2012
Avaliação de Viabilidade do Exercício do Contraditório e Ampla Defesa
	Verifica-se que não houve o transcurso de mais de dez anos desde o fato gerador sem que tenha havido a notificação do responsável pela autoridade administrativa federal competente (art. 6º, inciso II, c/c art. 19 da IN/TCU 71/2012, modificada pela IN/TCU 76/2016) , uma vez que o fato gerador da irregularidade sancionada ocorreu em 8/1/2010, tendo sido o responsável Dorival Sandrini notificado sobre as irregularidades pela autoridade administrativa competente por meio do ofício acostado à peça 64, recebido em 30/1/2020, conforme AR (peça 66) .
Valor de Constituição da TCE 	
	Verifica-se, ainda, que o valor atualizado do débito apurado (sem juros) em 1/1/2017 é de R$ 227.899,31, portanto superior ao limite mínimo de R$ 100.000,00, na forma estabelecida conforme os arts. 6º, inciso I, e 19 da IN/TCU 71/2012, modificada pela IN/TCU 76/2016. 
OUTROS PROCESSOS/DÉBITOS NOS SISTEMAS DO TCU COM OS MESMOS RESPONSÁVEIS
	Informa-se que foi encontrado processo no Tribunal com o mesmo responsável:
	- Processo 020.040/2021-0, TCE, aberto: não comprovação da regular aplicação dos recursos repassados pela União, Convênio 00282/2010, Siafi/Siconv 733019, firmado com o Ministério do Turismo, que teve como objeto 36ª Festa do Peão de Boiadeiro de Cajobi (nº da TCE no sistema: 1085/2021) 
	A tomada de contas especial está, assim, devidamente constituída e em condição de ser instruída.
EXAME TÉCNICO
Da validade das notificações
	Preliminarmente, cumpre tecer breves considerações sobre a forma como são realizadas as comunicações processuais no TCU. A esse respeito, destacam-se o art. 179, do Regimento Interno do TCU (Resolução 155, de 4/12/2002) e o art. 4º, inciso III, § 1º, da Resolução TCU 170, de 30 de junho de 2004, in verbis:
Art. 179. A citação, a audiência ou a notificação, bem como a comunicação de diligência, farse-ão:
I - mediante ciência da parte, efetivada por servidor designado, por meio eletrônico, fac-símile, telegrama ou qualquer outra forma, desde que fique confirmada inequivocamente a entrega da comunicação ao destinatário;
II - mediante carta registrada, com aviso de recebimento que comprove a entrega no endereço do destinatário;
III - por edital publicado no Diário Oficial da União, quando o seu destinatário não for localizado
 (...) 
Art. 3º As comunicações serão dirigidas ao responsável, ou ao interessado, ou ao dirigente de órgão ou entidade, ou ao representante legal ou ao procurador constituído nos autos, com poderes expressos no mandato para esse fim, por meio de:
I - correio eletrônico, fac-símile ou telegrama;
II - servidor designado;
III - carta registrada, com aviso de recebimento;
IV - edital publicado no Diário Oficial da União, quando o seu destinatário não for localizado, nas hipóteses em que seja necessário o exercício de defesa.
Art. 4º. Consideram-se entregues as comunicações:
I - efetivadas conforme disposto nos incisos I e II do artigo anterior, mediante confirmação da ciência do destinatário;
II - realizadas na forma prevista no inciso III do artigo anterior, com o retorno do aviso de recebimento, entregue comprovadamente no endereço do destinatário;
III - na data de publicação do edital no Diário Oficial da União, quando realizadas na forma prevista no inciso IV do artigo anterior.
§ 1º O endereço do destinatário deverá ser previamente confirmado mediante consulta aos sistemas disponíveis ao Tribunal ou a outros meios de informação, a qual deverá ser juntada ao respectivo processo.
 (...) 
	Bem se vê, portanto, que a validade da citação via postal não depende de que o aviso de recebimento seja assinado pelo próprio destinatário da comunicação, o que dispensa, no caso em tela, a entrega do AR em "mãos próprias". A exigência da norma é no sentido de o Tribunal verificar se a correspondência foi entregue no endereço correto, residindo aqui a necessidade de certeza inequívoca. 
	Não é outra a orientação da jurisprudência do TCU, conforme se verifica dos julgados a seguir transcritos:
São válidas as comunicações processuais entregues, mediante carta registrada, no endereço correto do responsável, não havendo necessidade de que o recebimento seja feito por ele próprio (Acórdão 3648/2013-TCU-Segunda Câmara, Relator José Jorge) ;
É prescindível a entrega pessoal das comunicações pelo TCU, razão pela qual não há necessidade de que o aviso de recebimento seja assinado pelo próprio destinatário. Entregandose a correspondência no endereço correto do destinatário, presume-se o recebimento da citação. (Acórdão 1019/2008-TCU-Plenário, Relator Benjamin Zymler) ;
As comunicações do TCU, inclusive as citações, deverão ser realizadas mediante Aviso de Recebimento - AR, via Empresa Brasileira de Correios e Telégrafos, bastando para sua validade que se demonstre que a correspondência foi entregue no endereço correto. (Acórdão 1526/2007-TCU-Plenário, Relator Aroldo Cedraz) .
A validade do critério de comunicação processual do TCU foi referendada pelo Supremo Tribunal Federal, nos termos do julgamento do MS-AgR 25.816/DF, por meio do qual se afirmou a desnecessidade da ciência pessoal do interessado, entendendo-se suficiente a comprovação da entrega do "AR" no endereço do destinatário:
Ementa: agravo regimental. Mandado de segurança. Desnecessidade de intimação pessoal das decisões do tribunal de contas da união. art. 179 do regimento interno do TCU. Intimação do ato impugnado por carta registrada, iniciado o prazo do art. 18 da lei nº 1.533/51 da data constante do aviso de recebimento. Decadência reconhecida. Agravo improvido.
O envio de carta registrada com aviso de recebimento está expressamente enumerado entre os meios de comunicação de que dispõe o Tribunal de Contas da União para proceder às suas intimações.
O inciso II do art. 179 do Regimento Interno do TCU é claro ao exigir apenas a comprovação da entrega no endereço do destinatário, bastando o aviso de recebimento simples.
Da revelia do responsável Dorival Sandrini
	No caso vertente, a citação do responsável ocorreu em endereço proveniente da base de dados da Receita Federal do Brasil, sistema custodiado pelo TCU, o mesmo também informado pelo TSE e Renach (peça 87) . A entrega do ofício citatório nesse endereço ficou comprovada (peça 89) .
	Nos processos do TCU, a revelia não leva à presunção de que seriam verdadeiras todas as imputações levantadas contra os responsáveis, diferentemente do que ocorre no processo civil, em que a revelia do réu opera a presunção da verdade dos fatos narrados pelo autor (Acórdão 1009/2018-TCU-Plenário, Relator Ministro Bruno Dantas; 2369/2013-TCU-Plenário e 2449/2013-TCU-Plenário, ambos relatados pelo Ministro Benjamin Zymler) . Dessa forma, a avaliação da responsabilidade do agente não pode prescindir da prova existente no processo ou para ele carreada.
	Ao não apresentar sua defesa, o responsável deixou de produzir prova da regular aplicação dos recursos sob sua responsabilidade, em afronta às normas que impõem aos gestores públicos a obrigação legal de, sempre que demandados pelos órgãos de controle, apresentar os documentos que demonstrem a correta utilização das verbas públicas, a exemplo do contido no art. 93 do Decreto-Lei 200/1967: "Quem quer que utilize dinheiros públicos terá de justificar seu bom e regular emprego na conformidade das leis, regulamentos e normas emanadas das autoridades administrativas competentes.".
	Mesmo as alegações de defesa não sendo apresentadas, considerando o princípio da verdade real que rege esta Corte, procurou-se buscar, em manifestações do responsável na fase interna desta Tomada de Contas Especial, a presença de algum elemento que pudesse ser aproveitado a seu favor.  
	No entanto, os argumentos apresentados na fase interna (peças 10, 22, 31, 38 e 46) não elidem as irregularidades apontadas.
	Tratando-se de processo em que a parte interessada não se manifestou acerca das irregularidades imputadas, não há elementos para que se possa efetivamente aferir e reconhecer a ocorrência de boa-fé na conduta do responsável, podendo este Tribunal, desde logo, proferir o julgamento de mérito pela irregularidade das contas, conforme os termos dos §§ 2º e 6º do art. 202 do Regimento Interno do TCU (Acórdão 2064/2011-TCU-Primeira Câmara, Relator Ministro Ubiratan Aguiar; 6.182/2011-TCU-1ª Câmara, Relator Ministro Weber de Oliveira; 4.072/2010-TCU-1ª Câmara, Relator Ministro Valmir Campelo; 1.189/2009-TCU-1ª Câmara, Relator Ministro Marcos Bemquerer; e 731/2008-TCU-Plenário, Relator Ministro Aroldo Cedraz) .
	Dessa forma, deve ser o responsável Dorival Sandrini considerado revel, nos termos do art. 12, § 3º, da Lei 8.443/1992, devendo suas contas serem julgadas irregulares, condenando-o ao débito apurado.
Prescrição da Pretensão Punitiva
	Vale ressaltar que a pretensão punitiva do TCU, conforme Acórdão 1441/2016-TCU-Plenário, Relator Ministro Benjamin Zymler, que uniformizou a jurisprudência acerca dessa questão, subordina-se ao prazo geral de prescrição indicado no art. 205 do Código Civil, que é de dez anos, contado da data de ocorrência da irregularidade sancionada, nos termos do art. 189 do Código Civil, sendo este prazo interrompido pelo ato que ordenar a citação, a audiência ou a oitiva do responsável.
	No caso em exame, ocorreu a prescrição, uma vez que a irregularidade sancionada ocorreu em 12/1/2010, e o ato de ordenação da citação ocorreu em prazo superior a dez anos, em 17/12/2021.
CONCLUSÃO
	Em face da análise promovida na seção "Exame Técnico", verifica-se que o responsável Dorival Sandrini não logrou comprovar a boa e regular aplicação dos recursos. Instado a se manifestar, optou pelo silêncio, configurando sua revelia, nos termos do § 3º, do art. 12, da Lei 8.443/1992. Ademais, inexistem nos autos elementos que demonstrem a boa-fé do responsável ou a ocorrência de outras excludentes de culpabilidade.
	Verifica-se também que houve a prescrição da pretensão punitiva, conforme análise já realizada.
	Tendo em vista que não constam dos autos elementos que permitam reconhecer a boa-fé do responsável, sugere-se que as suas contas sejam julgadas irregulares, nos termos do art. 202, § 6º, do Regimento Interno do TCU, com a imputação do débito atualizado monetariamente e acrescido de juros de mora, nos termos do art. 202, § 1º do Regimento Interno do TCU, descontado o valor eventualmente recolhido.
	Por fim, como não houve elementos que pudessem modificar o entendimento acerca das irregularidades em apuração, mantém-se a matriz de responsabilização presente na peça 83.
PROPOSTA DE ENCAMINHAMENTO
Diante do exposto, submetemos os autos à consideração superior, propondo ao Tribunal:
considerar revel o responsável Dorival Sandrini (CPF: XXX.506.818-XX) , para todos os efeitos, dando-se prosseguimento ao processo, com fulcro no art. 12, § 3º, da Lei 8.443/1992;
julgar irregulares, nos termos dos arts. 1º, inciso I, 16, inciso III, alíneas b e c, da Lei 8.443/1992, c/c os arts. 19 e 23, inciso III, da mesma Lei, as contas do responsável Dorival Sandrini (CPF: XXX.506.818-XX) , condenando-o ao pagamento das importâncias a seguir especificadas, atualizadas monetariamente e acrescidas dos juros de mora, calculadas a partir das datas discriminadas até a data da efetiva quitação do débito, fixando-lhe o prazo de quinze dias, para que comprove, perante o Tribunal, o recolhimento das referidas quantias aos cofres do Tesouro Nacional, nos termos do art. 23, inciso III, alínea "a", da citada lei, c/c o art. 214, inciso III, alínea "a", do Regimento Interno do TCU.
		Débitos relacionados ao responsável Dorival Sandrini (CPF: XXX.506.818-XX) :
	Data de ocorrência
	Valor histórico (R$) 

	12/1/2010
	69.120,00

	12/1/2010
	52.800,00

	12/1/2010
	22.080,00

Valor atualizado do débito (com juros) em 9/3/2022: R$ 354.074,21.
autorizar, desde logo, a cobrança judicial das dívidas, caso não atendida a notificação, na forma do disposto no art. 28, inciso II, da Lei 8.443/1992;
autorizar também, desde logo, se requerido, com fundamento no art. 26, da Lei 8.443, de 1992, c/c o art. 217, §1º do Regimento Interno do TCU, o parcelamento da (s) dívida (s) em até 36 parcelas, incidindo, sobre cada parcela, corrigida monetariamente, os correspondentes acréscimos legais, fixando-lhe o prazo de quinze dias, a contar do recebimento da notificação, para comprovar, perante o Tribunal, o recolhimento da primeira parcela, e de trinta dias, a contar da parcela anterior, para comprovar os recolhimentos das demais parcelas, devendo incidir, sobre cada valor mensal, atualizado monetariamente, os juros de mora devidos, no caso do débito, na forma prevista na legislação em vigor, alertando o responsável de que a falta de comprovação do recolhimento de qualquer parcela importará o vencimento antecipado do saldo devedor, nos termos do § 2º do art. 217 do Regimento Interno deste Tribunal;
enviar cópia do acórdão a ser prolatado à Procuradoria da República no Estado de São Paulo, nos termos do § 3º do art. 16 da Lei 8.443/1992, c/c o § 7º do art. 209 do Regimento Interno do TCU, para adoção das medidas cabíveis; e
enviar cópia do Acórdão que vier a ser proferido ao Ministério do Turismo e ao responsável, para ciência;
informar à Procuradoria da República no Estado de São Paulo, ao Ministério do Turismo e ao responsável que a presente deliberação, acompanhada do Relatório e do Voto que a fundamenta, está disponível para a consulta no endereço www.tcu.gov.br/acordaos, além de esclarecer que, caso requerido, o TCU poderá fornecer sem custos as correspondentes cópias, de forma impressa; e
informar à Procuradoria da República no Estado de São Paulo que, nos termos do parágrafo único do art. 62 da Resolução TCU 259/2014, os procuradores e membros do Ministério Público credenciados nesta Corte podem acessar os presentes autos de forma eletrônica e automática, ressalvados apenas os casos de eventuais peças classificadas como sigilosas, as quais requerem solicitação formal."
2.	O Ministério Público, neste processo representado pelo Dr. Rodrigo Medeiros de Lima, diverge parcialmente da instrução técnica, no que se refere à irregularidade: "ausência de comprovação de que as empresas que não detinham direitos de exclusividade, contratadas irregularmente por inexigibilidade, pagaram o cachê de bandas ou cantores que realizaram o evento", por identificar que o convênio em análise fora assinado antes da vigência da Portaria MTur 73/2010, que introduziu essa exigência no mundo jurídico.
3.	Quanto à falta de comprovação das execuções física e financeira do objeto do convênio, o Parquet anui à proposta da SecexTCE, de julgar as contas irregulares com a condenação em débito do responsável.
4.	Propõe, ao final, todavia, tendo em vista o transcurso de mais de 10 anos entre a ocorrência dos fatos e a citação, que o Tribunal adote as seguintes providências:
"i) o sobrestamento do julgamento desta TCE, nos termos do art. 47 da Resolução TCU 259/2014, diante da pendência da definição plenária do Tribunal de Contas da União a respeito da prescrição da pretensão ressarcitória; e
ii) após o cumprimento da providência expressa no subitem 9.8 do Acórdão 459/2022-TCU-Plenário, e fixado o entendimento do Plenário da Corte de Contas da União sobre a questão de direito relacionada à prescrição da pretensão de ressarcimento ao erário, a retomada do julgamento desta TCE.
Caso o relator não acolha a proposta supra, este membro do Parquet sugere julgar irregulares as contas do Sr. Dorival Sandrini, porém, deixando de condená-lo à reparação do dano (e ao pagamento de multa a ele proporcional) , eis que ocorrida a prescrição das pretensões indenizatória e punitiva."
	É o relatório.

não há

Procurador Rodrigo Medeiros de Lima

TOMADA DE CONTAS ESPECIAL. CONVÊNIO MINISTÉRIO DO TURISMO. FESTA DE REVEILLON. AUSÊNCIA DE COMPROVAÇÃO DE EXECUÇÃO FÍSICA E FINANCEIRA DA AVENÇA. CITAÇÃO. REVELIA. PRESCRIÇÃO DA PRETENSÃO PUNITIVA. CONTAS IRREGULARES. DÉBITO.

TOMADA DE CONTAS ESPECIAL (TCE)

Secretaria de Controle Externo de Tomada de Contas Especial (SecexTCE)

Em exame tomada de contas especial instaurada pelo Ministério do Turismo em nome de Dorival Sandrini, ex-prefeito de Cajobi/SP, em razão da não comprovação da regular aplicação dos recursos repassados pela União por meio do Convênio 01312/2009, que tinha por objeto a "Festa de Reveillon". O valor de origem federal correspondeu R$ 144.000,00, e a contrapartida municipal foi fixada em R$ 6.000,00.
2.	No âmbito deste Tribunal, a citação do ex-gestor foi motivada pelos seguintes indícios de irregularidades, no montante histórico de R$ 144.000,00 em 12/01/2020:
a) não comprovação da execução física do convênio;
b) ausência de comprovação de que as empresas que não detinham direitos de exclusividade, contratadas irregularmente por inexigibilidade, pagaram o cachê de bandas ou cantores que realizaram o evento; e
c) não comprovação da execução financeira do objeto do convênio.
3.	Devidamente citado em endereço constante da base de dados da Receita Federal (peças 83 e 84) , o responsável permaneceu silente, devendo ser considerado revel, nos termos do art. 12, § 3º, da Lei 8.443/92.
4.	Considerando ter transcorrido mais de 10 anos entre a irregularidade e a ordenação da citação, a SecexTCE propõe que as contas sejam julgadas irregulares, condenando o responsável ao pagamento do débito apurado, sem, entretanto, aplicar-lhe multa em face da ocorrência da prescrição sancionatória.
5.	O Ministério Público discorda da imputação de responsabilidade relacionada ao item "b" acima referido, pois o convênio em análise fora firmado antes da edição do ato normativo (Portaria MTur 73/2010) que introduziu a exigência de comprovação do valor pago a título de cachê às bandas agenciadas pelas empresas que não detinham os direitos de exclusividade e foram contratadas diretamente, por inexigibilidade.
6.	Sugere, ademais, que seja sobrestado o exame destes autos até o Tribunal firme o entendimento sobre a prescrição ressarcitória ou, na hipótese dessa proposta não ser acolhida, que se julguem " (...) irregulares as contas do Sr. Dorival Sandrini, porém, deixando de condená-lo à reparação do dano (e ao pagamento de multa a ele proporcional) , eis que ocorrida a prescrição das pretensões indenizatória e punitiva."
7.	Em relação às irregularidades, concordo com a SecexTCE, com a ressalva feita pelo Ministério Público de Contas, ante a inexistência, ao tempo da assinatura da avença, de norma que exigisse a comprovação do valor pago à banda contratada e por não constar tal obrigação do termo de convênio. Entretanto, a exclusão dessa ocorrência não impacta o valor do débito, pois, além de não ter ficado comprovado nos autos a execução física da avença, a falta de informações sobre o valor pago à banda também integra a irregularidade decorrente da ausência de "documentos que comprovem a efetiva execução financeira de todos os itens previstos no plano de trabalho", conforme consta da citação, que foi promovida pelo valor total.
 8.	Quanto à prescrição oportunamente apontada pelo Representante do Ministério Público, não desconheço que há um Grupo de Trabalho encarregado de propor um projeto de normativo que discipline, de forma completa e detalhada, o tema da prescrição ressarcitória e da pretensão punitiva no âmbito no TCU. No entanto, penso que, enquanto aquele trabalho não estiver concluído e for apreciado por esta Corte, os entendimentos atualmente vigentes devem ser aplicados aos processos que estiverem prontos para julgamento.
9.	Esse procedimento, aliás, não trará qualquer prejuízo aos jurisdicionados, pois eventual alteração da compreensão desta Corte sobre essa polêmica temática poderá ser suscitada a qualquer tempo, dada a natureza de ordem pública de que se reveste o instituto da prescrição.
10. 	Ademais, verifico que, no caso concreto, se operou a pretensão punitiva, conforme entendimento pacificado pelo Acórdão 1441/2016-TCU-Plenário, uma vez que a irregularidade sancionada ocorreu em 12/01/2010 e a citação foi ordenada apenas em 17/12/2021.
11.	No tocante à prescrição ressarcitória, restam ainda aplicáveis, segundo a jurisprudência até agora vigente do TCU, o posicionamento fixado pelo STF, em 2008, no Mandado de Segurança - MS 26.210, oportunidade em que foi firmada a tese da imprescritibilidade das ações de ressarcimento ao erário, e a Súmula TCU 282, cujo conteúdo é no mesmo sentido.
12.	Dessa maneira, cabe julgar irregulares as contas do ex-prefeito, condenando-o ao recolhimento do débito apurado, sem impingir-lhe a sanção de multa. 
	Ante o exposto, voto no sentido de que o Tribunal adote o acórdão que ora submeto à deliberação deste Colegiado.
TCU, Sala das Sessões, em 12 de julho de 2022.
JORGE OLIVEIRA 
Relator